【裁判字號】    95,判,2139
【裁判日期】    951221
【裁判案由】    商標評定
【裁判全文】
最  高  行  政  法  院  判  決
                                     95年度判字第02139號
上  訴  人  合和堂藥品有限公司
代  表  人  甲○○
訴訟代理人  楊祺雄律師
            劉法正律師
被 上訴 人  經濟部智慧財產局
代  表  人  乙○○
參  加  人  丹堤國際有限公司
代  表  人  丙○○
上列當事人間因商標評定事件，上訴人對於中華民國94年6月8日
臺北高等行政法院93年度訴字第號1260判決，提起上訴。本院判
決如下：
    主  文
上訴駁回。
上訴審訴訟費用由上訴人負擔。
    理  由
一、本件上訴人主張：(一)、本件上訴人於民國89年12月14日以「
    BIO-TECHNOLOGY及圖」商標，指定使用於商標法施行細則第
    49條所定商品及服務分類表第3類之美胸霜、化粧品等商品
    ，向被上訴人申請註冊，經被上訴人准列為註冊第975052號
    商標（下稱系爭商標，圖樣如附圖1所示）。按系爭商標圖
    樣係由大寫印刷體外文字母「NP」與下方字體較小之外文「
    BIO-TECHNOLOGY」，加上長方形邊框所共同組成；至於參加
    人檢具註冊第858561號「Natural People」商標（下稱據以
    評定商標，圖樣如附圖2所示），圖樣則由上方一所佔面積
    比例較大之點與線設計圖與獨立於下方、字體較小之外文「
    Natural People」所共同組成，其上方設計圖部分在視覺上
    並非文字態樣，在匆促交易之際，並無法辨識其為何種文字
    。系爭商標與據以評定商標圖樣上所佔比例較大之主要部分
    一為清楚明確之大寫外文字母印刷體「NP」，一為「點與線
    組合」之圖案化設計，二者無論在構圖意匠或表彰觀念上已
    經相去甚遠，客觀上自無使消費者產生混淆誤認之虞。至於
    二商標上其餘部分，一為字體較小之書寫反白文字「Bio Te
    chnology」，一為與主要部完全分離獨立於下方之印刷體「
    Natunal People」，二者文字之外觀、觀念與讀音完全不同
    ，亦不近似，從而，二商標無論是主要部分構圖、圖樣上其
    餘部分之文字甚至圖樣整體，其外觀予人之感知與所表彰之
    意義，以及可資唱讀區辨之讀音絲毫不相干，二商標斷不構
    成近似，實可確認。原判決未依整體觀察及異時異地隔離觀
    察原則，忽視二商標整體圖樣有如上所述之文字及圖形上之
    諸多差異，原判決有不適用法規或適用不當之違法。(二)、據
    以評定商標之外觀係以點線設計圖搭配外文「Natural Peop
    le」，整體圖樣實無法予人「明顯的英文字母NP」之寓目感
    受，亦未如原判決所言有重疊之「N」、「P」設計，原判決
    將其解釋為清楚之英文字母「N」、「P」，顯與事實不符。
    惟若縱將該圖樣強行還原為單純之英文字母「N」、「P」，
    然上訴人於原審亦主張，縱使要將據以評定商標之圖形解釋
    為英文字母NP之設計圖，惟商標註冊實務上以外文「NP」作
    為商標圖樣或其主要部分之商標不在少數，橫跨多個商品類
    別均可見其蹤跡，經電腦查名得出數十筆資料，即便在系爭
    商標與據以評定商標均指定使用之「化妝品」商品上亦查有
    三件商標註冊併存：註冊第812019號商標，指定使用於「
    化粧品、人體用清潔劑」商品獲准註冊。註冊第978419號
    商標，指定使用於「化粧品、保養品、假睫毛、裝飾假指甲
    、去光水、燙髮液、染髮劑、人體用清潔劑、沐浴精、浴鹽
    、紙香皂」商品獲准註冊。註冊第651244號商標，指定使
    用於「化粧品，面霜，冷霜，化粧水，乳液，髮膏，髮乳，
    髮膠，髮油．．．」商品獲准註冊。可見以字母「NP」作為
    設計主軸之商標識別性並不高，不僅是全類商品上常見之商
    標形態，即便在同一與類似商品上亦有併存註冊者，消費者
    觀察時自會轉向商標圖樣上其餘部分加以記憶區辨，因此，
    據以評定商標即便能使消費者認識其為「NP」二字母，但因
    識別性不高，不具備獨特之創意，亦不足排除他人以不同態
    樣之「NP」申請商標註冊。原判決不採上訴人之主張及證據
    ，又未詳述何以不採之理由，顯有判決不備理由之違法。(三)
    、上訴人乃國內化妝品業界之佼佼者，其所屬生化科技集團
    由傳統中草藥研究跨入生化科技領域，結合中醫漢方技術及
    生化科技，以天然植物萃取技術，提煉多重複合DNA及活性
    因子精華元素，成功研發可分解暗沉膚色及老化肌膚的「色
    素分解」，以及可滲透真皮層、皮下組織細胞的「皮膚毛細
    滲透」等二項重要技術，同時獲瑞士日內瓦及美國匹茲堡等
    世界發明生化醫學類金牌獎，為達國際化目標，上訴人所屬
    S&L生技集團除進攻美國、加拿大、比利時等歐美市場之外
    ，目前在東南亞與香港冉氏集團合作，開發香港、上海、新
    加坡、馬來西亞、泰國等地區生化美容市場，期藉冉氏集團
    在美容、健康等領域上十多年之事業基礎，以及香港演藝紅
    星暨冉氏集團總裁冉肖玲個人的行銷通路與人脈，大力拓展
    東南亞市場，雙方合作之新聞獲得當時電視與報章雜誌爭相
    報導。上訴人於獲獎同年度申請系爭商標，旋即透過公關公
    司為其規劃產品的廣告行銷，不論平面或電子媒體，其所花
    費的廣告金額實亦可觀，造成一陣不小之旋風，亦在生化科
    技領域為我國增添榮耀，實非一般進口外國商品入台低價促
    銷之廠商可得比擬，以系爭商標之高知名度，消費者對之已
    有深刻之認識。(四)、至於商標是否有混淆誤認之虞，應以消
    費者之角度為判斷標準，觀諸據以評定商標實際使用之態樣
    與系爭商標相較之下，實有顯著差異，且二商標業已併存註
    冊2年，系爭商標在上訴人的戮力經營下，已廣為消費者所
    知悉，消費者已將系爭商標認知為一「得獎」之「著名」品
    牌，從而絕無與據以評定商標產生混淆誤認之虞，足資確認
    。惟查，原判決卻以上訴人所提獲獎資料無法證明為系爭商
    標之商品，且其所提出使用系爭商標之資料，均無法證明時
    間在系爭商標申請註冊之前為由，而不採上訴人前述主張。
    上訴人於評定答辯階段所提產品型錄、經濟日報報導與同版
    面廣告、電視台新聞報導畫面等證據，均有相關產品照片，
    從照片上可明顯發現產品均標示有系爭商標。上訴人所提評
    定之全球媒體廣告明細表，已包含系爭商標之產品自90年間
    起於各類報紙、網路、電視、雜誌等大眾媒體之刊登或宣傳
    資料，且時間均為本件相關事實認定基準時點即原處分作成
    日92年10月6日之前，故在原處分作成日前，系爭商標已為
    一著名商標，足堪認定。原判決對於事實認定之基準時點有
    所誤認，而有判決不適用法規或適用不當之違法。為此，請
    撤銷訴願決定及原處分。
二、被上訴人未提出答辯狀。
三、原審斟酌全辯論意旨及調查證據之結果，以：系爭商標圖樣
    與據以評定商標圖樣相較，前者係由較大之英文字母「N」
    、「P」及其下方重疊附加較小字體之英文「BIO-TECHNOLO
    GY」所組成，而後者亦為由相對較大字體之英文字母「N」
    、「P」重疊設計，並於其下方置有較小字體之英文「Natur
    al People」所組成，二商標圖樣予人之主要寓目印象均為
    英文字母「N」、「P」之設計圖，且其整體文字比例之設計
    極相彷彿，於異時異地隔離觀察，有使具有普通知識經驗之
    商品購買人產生混淆誤認之虞，應屬近似之商標；復均指定
    使用於化粧品等同一或類似之商品，自有該法條規定之適用
    。上訴人雖訴稱據以評定商標已圖案化，無法辯識其為英文
    字母「N」、「P」，且兩商標圖樣另有「BIO-TECHNOLOGY
    」、「Natural People」以資區別，應非屬近似之商標；又
    系爭商標為表彰國內外知名之生化保養品，其高知名度應無
    致消費者混淆誤認之虞云云。惟查，據以評定商標之英文字
    母「N」、「P」，雖已圖案化，但仍可清楚分辨其為英文字
    母「N」、「P」之重疊設計；又兩商標之其餘英文「BIO-TE
    CHNOLOGY」、「Natural People」部分，字體均甚細小，若
    未詳視幾難辯認究為何字，是兩商標之主要部分均為英文字
    母「N」、「P」之設計圖，再佐以整體文字之比例設計相仿
    ，自堪認定二者為近似之商標；另上訴人所提獲獎資料無法
    證明為系爭商標之商品，且其所提出使用系爭商標之資料，
    均無法證明時間在系爭商標申請註冊之前，自難謂系爭商標
    於申請註冊前已享有高知名度，而無致消費者混淆誤認之虞
    。至上訴人所舉含有外文「NP」指定使用於同類或他類而獲
    准註冊諸案例，核其商標圖樣與本件不同，且為另案妥適與
    否之問題，尚難執為上訴人有利之論據。是上訴人所訴，核
    不足採。綜上所述，系爭商標有違註冊時商標法第37條第12
    款之規定；從而，被上訴人為系爭商標之註冊應為無效之處
    分，洵無違誤，訴願決定予以維持，亦無不合。因而為上訴
    人敗訴之判決。
四、本院按商標圖樣「相同或近似於他人同一商品或類似商品之
    註冊商標，不得申請註冊」，為系爭商標註冊時商標法第37
    條第12款所明定。而衡酌兩商標是否近似，以具有普通知識
    經驗之購買人，於購買時施以普通所用之注意，有無混同誤
    認之虞判斷之。又所謂類似商品，應依一般社會通念、市場
    交易情形，並參酌該商品之原材料、用途、功能、產製者、
    行銷管道及場所或買受人等各種相關因素判斷之，同法施行
    細則第15條第1、2項亦定有明文。本件上訴人於民國89年12
    月14日以「BIO- TECHNOLOGY及圖」商標，指定使用於商標
    法施行細則第49條所定商品及服務分類表第3類之美胸霜、
    化粧品等商品，向被上訴人申請註冊，經被上訴人准列為註
    冊第975052號商標。嗣參加人以系爭商標有違註冊時商標法
    第37條第12款之規定，檢具註冊第858561號「Natural Peop
    le」商標，對之申請評定，經被上訴人審查，以92年10月6
    日中台評字第920193號商標評定書為系爭商標之註冊應為無
    效之處分。上訴人不服，提起訴願，遭決定駁回，遂提起行
    政訴訟。原審法院因認本件撤銷訴訟之結果，參加人之權利
    或法律上利益將受損害，爰依職權裁定命獨立參加被上訴人
    之訴訟。查系爭商標圖樣與據以評定商標圖樣相較，前者係
    由較大之英文字母「N」、「P」及其下方重疊附加較小字體
    之英文「BIO- TECHNOLOGY」所組成，而後者亦為由相對較
    大字體之英文字母「N」、「P」重疊設計，並於其下方置有
    較小字之英文「Natural People」所組成，二商標圖樣予人
    之主要寓目印象均為英文字母「N」、「P」之設計圖，且其
    整體文字比例之設計極相彷彿，於異時異地隔離觀察，有使
    具有普通知識經驗之商品購買人產生混淆誤認之虞，應屬近
    似之商標；二者復均指定使用於化粧品等同一或類似之商品
    ，系爭商標有違註冊時商標法第37條第12款之規定，被上訴
    人為系爭商標之註冊應為無效之處分，訴願決定予以維持，
    均無不合，原判決併予維持，並駁回上訴人在原審之訴，經
    核於法尚無違誤。上訴意旨略以：系爭商標與據以評定商標
    圖樣無論在構圖意匠或表彰觀念上均相去甚遠，客觀上自無
    使消費者產生混淆誤認之虞，應不構成近似，原判決認其近
    似，有不適用法規或適用不當之違法；上訴人於原審主張以
    外文「NP」作為商標圖樣者不在少數，其識別性自不高，據
    以評定商標不具備獨特之創意，不足以排除他人之不同態樣
    之「NP」申請商標註冊，原判決未說明其何以不足採之理由
    ，自有判決不備理由之違法；系爭商標於原處分作成時已為
    著名商標，故系爭商標之註冊顯無致相關消費者混淆誤認之
    虞，原判決對於系爭商標知名度認定基準時不以原處分作成
    時為準，而以系爭商標申請日為準，顯有判決適用法規不當
    之違法云云。惟查原判決依系爭商標與據以評定商標圖樣詳
    加比對之後，認二商標圖樣主要為「N」「P」之設計圖，其
    整體文字比例之設計極相彷彿，於異時異地隔離觀察，自有
    使具有普通知識經驗之商品購買人產生混淆誤認之虞，應屬
    近似之商標，並說明其認定之理由；次查原判決就上訴人於
    原審所為之上述主張，已於理由中說明依上訴人所提資料難
    認系爭商標於申請註冊前已享有高知名度，而上訴人所舉含
    有外文「NP」之其他獲准註冊案例，與本件不同，亦難執為
    上訴人有利論據；末查本件原處分係以系爭商標有違註冊時
    商標法第37條第12款所定「相同或近似於他人同一商品或類
    似商品之註冊商標，不得申請註冊」，而為系爭商標之註冊
    應為無效之處分，至系爭商標於被上訴人作成處分有無著名
    ，並不影響其原已違反規定之事實，況原審依其採證認事之
    職權行使，認系爭商標與據以評定商標屬近似之商標，又均
    指定使用於化粧品等同一或類似之商品，系爭商標有違註冊
    時商標法第37條第12款之規定，經核原判決既無判決不備理
    由，亦無判決不適用法規或適用法規不當之違法，上訴意旨
    指摘原判決不當各點，均無可採，其據以聲明廢棄原判決，
    為無理由，應予駁回。
據上論結，本件上訴為無理由，爰依行政訴訟法第255條第1項、
第98條第3項前段，判決如主文。
中    華    民    國    95    年    12    月    21    日
                  第一庭審判長法  官  劉  鑫  楨
                              法  官  鄭  小  康
                              法  官  吳  明  鴻
                              法  官  梁  松  雄
                              法  官  劉  介  中
以  上  正  本  證  明  與  原  本  無  異
中    華    民    國    95    年    12    月    22    日
                              書記官  郭  育  玎


司法院資訊處製作；財團法人民間司法改革基金會備份。
